臺灣臺中地方法院刑事判決　　　　　　　99年度訴字第2734號
公　訴　人　臺灣臺中地方法院檢察署檢察官
被　　　告　莊譽歆
指定辯護人　本院公設辯護人　梁乃莉
上列被告因違反毒品危害防制條例案件，經檢察官提起公訴（99
年度偵字第15381號），本院判決如下：
    主    文
莊譽歆販賣第二級毒品，處有期徒刑貳年。未扣案之門號000
0000000號行動電話機具壹支（含門號卡壹張）沒收之，
如全部或一部不能沒收時，追徵其價額。未扣案之販賣所得新台
幣壹仟元沒收之，如全部或一部不能沒收時，以其財產抵償之。
    犯罪事實
一、莊譽歆明知甲基安非他命係屬毒品危害防制條例第2條第2項
    第2款之第2級毒品，依法不得販賣，竟仍意圖營利，基於販
    賣第2級毒品甲基安非他命之犯意，以其所有之門號0000000
    000號行動電話作為販毒之聯絡工具，而於99年4月11日下午
    6時26分許，因賴士琮以所有門號0000000000號行動電話撥
    打莊譽歆所有上開門號聯絡交易毒品甲基安非他命後，莊譽
    歆隨即至位於臺中市○○路29號之洗衣店門口，以新台幣（
    下同）1000元之代價，販賣交付甲基安非他命1小包（含袋
    重約0.2公克）予賴士琮，並當場向賴士琮收取上開1000元
    之款項，而販賣第2級毒品甲基安非他命予賴士琮1次。嗣於
    99年6月30日下午7時35分許，經警持搜索票至莊譽歆位於臺
    中市○○路○段672號17樓之10居所查獲莊譽歆，始循線查悉
    上情。
二、案經臺中市警察局移送臺灣臺中地方法院檢察署檢察官偵查
    起訴。
    理    由
一、證據能力：按被告以外之人於審判外之陳述，雖不符刑事訴
    訟法第159條之1至第159條之4之規定，而經當事人於審判程
    序同意作為證據，法院審酌該言詞陳述或書面陳述作成時之
    情況，認為適當者，亦得為證據。當事人、代理人或辯護人
    於法院調查證據時，知有第159條第1項不得為證據之情形，
    而未於言詞辯論終結前聲明異議者，視為有前項之同意，刑
    事訴訟法第159條之5第1項、第2項定有明文。立法意旨在於
    傳聞證據未經當事人之反對詰問予以核實，原則上先予排除
    ，惟若當事人已放棄詰問或未聲明異議，基於證據資料愈豐
    富，愈有助於真實發現之理念，且強化言詞辯論主義，法院
    自可承認該傳聞證據例外擁有證據能力。查本件檢察官、被
    告莊譽歆及指定辯護人本院公設辯護人對於證人賴士琮於警
    詢及偵查中所為證述，及其他非供述證據之證據能力，均表
    示不爭執（見本院案卷），並未於言詞辯論終結前聲明異議
    ，依刑事訴訟法第159條之5第2項之規定，視為同意作為證
    據，且本院審酌上開證人係於案發後不久所為之陳述，記憶
    猶新，又非在非自由意志之情況下所為之陳述，所陳自符於
    事實；至其他非供述證據即監聽譯文等則係公務員職務上製
    作之紀錄文書、證明文書，與其責任、信譽攸關，若有錯誤
    、虛偽，該公務員可能因此擔負刑事及行政責任，且該等文
    書經常處於可能受公開檢查之狀態，其正確性及真實之保障
    極高，核無顯有不可信之情況，是本院認依刑事訴訟法第
    159 條之5第1項之規定，亦得為證據，先予敘明。
二、上開犯罪事實，業據被告莊譽歆於本院行準備程序及審理中
    坦承不諱，復與證人賴士琮前於警詢及偵查中所述情節相符
    ，並有臺中市警察局刑警大隊指認犯罪嫌疑人紀錄表、99年
    4月11日18時26分、18時33分電信監察譯文表、搜索票、臺
    中市警察局刑事警察大隊搜索筆錄、海巡署三總隊司法小組
    電信監察譯文表、毒品案件被告通聯紀錄表、手機畫面翻拍
    照片、通訊監察書及其電話附表、海巡署第三海岸巡防總隊
    搜索扣押筆錄、中部地區巡防局第三海岸巡防總隊扣押物品
    目錄表及臺灣大哥大資料查詢等存卷足佐，且有行動電話機
    具1支扣案可證，足見被告上開自白，核與事實相符。又販
    賣甲基安非他命係違法行為，非可公然為之，亦無公定價格
    ，而每次買賣之價量，可能隨時依雙方關係深淺、資力、需
    求量及對行情之認知、來源是否充裕、查緝是否嚴緊、購買
    者被查獲時供述購買對象之可能風險之評估等，而異其標準
    ，非可一概而論，從而販賣之利得，除被告就販賣之價量俱
    明確供述外，委難察得實情；又參以我國政府一再宣示反毒
    決心，施用、販賣毒品均屬違法行為，此為國人所週知，而
    被告與購買毒品之賴士琮，既非至親或有特殊之情誼關係，
    ，衡情被告當無甘冒刑罰制裁之重典而毫無利得，益徵被告
    主觀上應有營利之意圖甚明。綜上，本案事證明確，被告上
    開犯行，堪予認定。
三、查甲基安非他命分乃列為毒品危害防制條例第2條所管制之
    第2級毒品，依法不得非法販賣及持有。是核被告上開所為
    ，係犯毒品危害防制條例第4條第2項之販賣第2級毒品罪。
    被告販賣前之持有第2級毒品行為，為販賣之高度行為所吸
    收，不另論罪。又毒品危害防制條例第17條原僅規定犯該條
    所列舉之製造、販賣、運輸等罪之毒販，為鼓勵其供出毒品
    來源，因而破獲者，得獲邀減刑之寬典，俾有效推展阻斷供
    給之緝毒工作；而毒販之所以願意供出其上游組織之情形，
    使檢警機關得以進一步追查破獲，類皆已於偵查或審判中自
    白犯罪，然上開條例並未有如貪污治罪條例第8條第2項自白
    減刑之規定，不無造成毒販可能自忖無法有效供出毒品來源
    之上手，難以獲得減刑恩惠，因而減弱甚至斷絕其自白認罪
    之誘因，致使上開案件之刑事訴訟程序未能儘早確定。98年
    5月20日修正之毒品危害防制條例第17條，乃採行寬厚之刑
    事政策，修正原條文，擴大適用範圍，除於第1項規定供出
    毒品來源，因而查獲其他正犯或共犯者，減輕或免除其刑外
    ，並增列第2項於偵查及審判中自白者，減輕其刑之規定，
    以鼓勵毒販自白認罪，開啟其自新之路。從而，毒販在偵查
    （含警詢）及審判中之歷次陳述，各有1次以上之自白，並
    供出毒品來源，因而查獲其他正犯或共犯之情形，即已完全
    合致第17條第1項、第2項規定之要件，且其中第2項減刑之
    事由，當然為第2項減免規定所包括，依法規競合之吸收關
    係，應優先適用第17條第1項之規定（最高法院98年度台上
    字第7231號著有判決可參）。而查，本件並未依被告之自白
    並供出毒品來源，因而破獲其他上手或共犯等情，此為被告
    所是認，自無依上開條例第17條第1項減輕其刑之適用；然
    按毒品危害防制條例第17條第2項規定：「犯第4條至第8條
    之罪於偵查及審判中均自白者，減輕其刑。」旨在獎勵犯罪
    人之悛悔，同時使偵查或審判機關易於發現真實，以利毒品
    查緝，俾收防制毒品危害之效；另鑑於毒品危害防制條例第
    4條至第8條所規定犯罪之處罰內容均非輕微，願意勇於面對
    而不推諉卸責者，當深具決心與勇氣，外界對類此有心懺悔
    遷善者，當給予高度鼓勵。是以法院援引適用該條項之規定
    時，應採取較為寬鬆之標準，方能貫徹並發揮增訂該條項之
    良法美意，同時並可節省司法調查之勞費，故不論被告之自
    白，係出於自動或被動、簡單或詳細、一次或多次，並其自
    白後有無翻異，苟其於偵查及審判中均有自白，即應依法減
    輕其刑（最高法院98年度臺上字第6928號、臺灣高等法院98
    年度上訴字第2902號判決可參）。又前開法文所謂「偵查」
    中，並未明文限縮專指檢察官偵查中，而刑事訴訟程序中之
    「偵查」乃為偵查機關，調查人犯，及搜集一切犯罪證據，
    以決定有無犯罪嫌疑，及應否提起公訴之準備程序。偵查之
    機關有主體偵查機關與輔助偵查機關二種，前者為檢察官，
    後者為司法警察官及司法警察（參褚劍鴻著，刑事訴訟法論
    上冊，82年7月2次修訂版第3次印刷，第340至341頁），可
    知偵查之範圍兼指司法警察官或司法警察實施之偵查程序而
    言，苟被告於司法警察官或司法警察就具體案件開始進行調
    查並對犯罪嫌疑人製作調查筆錄時，曾對被移送之犯罪事實
    加以自白，即應從寬認定其合於「偵查中自白」之要件，至
    於被告於偵查（含警詢）或審判中自白後，嗣後又為否認犯
    罪之辯解，此仍屬被告在刑事訴訟上防禦權之合法行使，不
    能憑此否定其前此所為之自白，而排除上開規定之適用（最
    高法院98年度臺上字第7053號裁判可佐）。查被告於警詢、
    偵查及本院審理中確均自白犯罪（詳見偵查案卷第10頁、第
    53頁及本院案卷），揆諸上開說明，應依上開條例第17條第
    2項規定減輕被告之刑。復查被告雖販賣第2級毒品，惟僅販
    賣1次，且係1000元之小額交易，與一般大毒梟動輒數十萬
    元、數百萬元，甚至數千萬元，有顯著之差別，而販賣第2
    級毒品罪之法定刑為「無期徒刑或7年以上有期徒刑，得併
    科新臺幣1000萬元以下罰金。」，然同為販賣第2級毒品之
    人，其原因動機不一，犯罪情節未必盡同，或有大盤毒梟者
    ，亦有中、小盤之分，甚或僅止於吸毒者友儕間為求互通有
    無之有償轉讓者亦有之，其販賣行為所造成危害社會之程度
    自屬有異，法律科處此類犯罪，所設之法定最低本刑卻相同
    ，不可謂不重。於此情形，倘依其情狀處以相當之有期徒刑
    ，即足以懲儆，並可達防衛社會之目的者，自非不可依客觀
    之犯行與主觀之惡性二者加以考量其情狀，審酌是否有其可
    憫恕之處，而適用刑法第59條之規定酌量減輕其刑，期使個
    案裁判之量刑，能斟酌至當，符合比例原則。查被告販賣甲
    基安非他命之數量、次數及代價尚微，以其情節論，惡性非
    重，在客觀上足以引起一般之同情等堪資憫恕之處，揆諸上
    開說明，本院認如科以法定最低刑度仍嫌過重，爰依刑法第
    59條規定酌量減輕其刑，並依法遞減輕之。爰審酌被告有施
    用毒品之不良素行，又其犯罪之動機、目的及手段，其販賣
    毒品之對象僅為1人，次數僅為1次且數量尚微，另販賣毒品
    為增進流通毒品之管道，危害社會治安非輕，惟尚屬小額交
    易，暨其犯罪後坦承犯行之態度等一切情狀，量處如主文所
    示之刑，以示懲儆。另按毒品危害防制條例第19條第1項規
    定，犯販賣毒品罪者，其犯罪所得之財物均沒收之，係採義
    務沒收主義。故販賣毒品所得之對價，不問其中成本若干，
    利潤多少，均應全部諭知沒收，貫徹政府查禁煙毒之決心，
    以符立法本旨；又犯毒品危害防制條例第4條之販賣第2級毒
    品罪者，依同條例19條第1項規定，其因犯罪所得之物沒收
    之，如全部或一部不能沒收時，追徵其價額或以其財產抵償
    之。所稱因犯罪所得之物，自以實際所得者為限，苟無所得
    或尚未取得者，自無從為沒收及追繳或抵償之諭知。（最高
    法院91年度臺上字第2419號、96年臺上字第2331號、第5551
    號判決意旨參照）。又同條例19條第1項並無如同條例第18
    條第1項所定「不問屬於犯人與否，沒收之」之明文，自屬
    相對沒收主義之立法。是其應沒收之物，應以屬被告或共犯
    所有者為限。又該規定所稱「追徵其價額」者，係指所沒收
    之物為金錢以外之其他財物而無法沒收時，應追徵其價額，
    使其繳納與原物相當之價額。如所得財物為金錢而無法沒收
    時，始應「以其財產抵償之」（最高法院95年度台上字第
    305號判決意旨參照）。又所謂「其因犯罪所得之財物」，
    並不以當場搜獲扣押者為限；而販賣毒品所得之對價，不問
    其中何部分屬於成本，何部分屬於犯罪所得之財物，應均予
    沒收，始與上開法條之規定符合；且因犯罪所得之財物，亦
    不能與正常營利事業計算營利所得之情形，相提並論（最高
    法院65年度第5次刑庭庭推總會議決議意旨參照）。再者，
    毒品危害防制條例第19條第1項規定性質上係沒收之補充規
    定，其屬於本條所定沒收之標的，如得以直接沒收者，判決
    主文僅宣告沒收即可，不生「追徵其價額」或「以其財產抵
    償之」問題，須沒收之標的全部或一部不能沒收時，始生「
    追徵其價額」或「以其財產抵償之」選項問題。而「追徵其
    價額」或「以其財產抵償之」係屬兩種選項，分別係針對現
    行貨幣以外之其他財產與現行貨幣而言。亦即，本規定所稱
    「追徵其價額」者，係指所沒收之物為金錢以外之其他財物
    而無法沒收時，因其實際價值不確定，應追徵其價額，使其
    繳納與原物相當之價額，並無以其財產抵償之問題。倘嗣後
    追徵其金錢價額，不得結果而須以其財產抵償者，要屬行政
    執行機關依強制執行之法律之執行問題，即無不能執行之情
    形，自毋庸諭知「或以其財產抵償之」。如不能沒收之沒收
    標的為金錢時，因價值確定，判決主文直接宣告「以其財產
    抵償之」即可，不發生追徵價額之問題（最高法院99年度第
    5次刑事庭會議(二)參照）。查門號0000000000號行動電話機
    具1支（含SIM卡1張），雖未扣案，然係屬被告所有，且供
    販賣毒品予賴士琮時所用之物，業據被告於本院行準備程序
    中供陳在卷，復有通信監察譯文表附卷可參（詳見偵查案卷
    第33頁），因尚無積極證據證明業已滅失，應依毒品危害防
    制條例第19條第1項之規定宣告沒收，如全部或一部不能沒
    收時，追徵其價額。另被告販賣第2級毒品所得之財物1000
    元，雖未扣案，仍應依同條例第19條第1項之規定宣告沒收
    ，如全部或一部不能沒收時，以其財產抵償之。至扣案之行
    動電話機具1支（手機序號為000000000000000號，含門號00
    00000000號及0000000000號SIM卡各1張），固均為被告所有
    之物，業據被告供承在卷；然既無證據證明確與本案有涉（
    查被告為本案販賣毒品時所用之手機序號應為000000000000
    00號，此有通信監察譯文表附於偵查案卷第33頁可參，故非
    上開扣案之行動電話機具），復非違禁物，是不另為沒收之
    諭知。又扣案之玻璃球吸食器2支及綠色錠劑（驗餘淨重0.1
    287公克，乃含有第4級毒品勞拉西泮及安定成分，此有行政
    院衛生署草屯療養院草療鑑字第0990700148號鑑定書存卷足
    參，附於偵查案卷第141頁）等物，固亦屬被告所有之物，
    業據被告陳述在卷，然亦無積極證據足認確與本案有涉，復
    非屬違禁物，是亦不另為沒收之諭知。
據上論斷，應依刑事訴訟法第299條第1項前段，毒品危害防制條
例第4條第2項、第17條第2項、第19條第1項，刑法第11條前段、
第59條，判決如主文。
中    華    民    國   100    年    3     月    23    日
            刑事第15庭  審判長法  官  劉國賓
                              法  官  柯雅惠
                              法  官  許惠瑜
以上正本證明與原本無異。
如不服本判決應於收受送達後10日內向本院提出上訴書狀，並應
敘述具體理由；其未敘述上訴理由者，應於上訴期間屆滿後20日
內向本院補提理由書（均須按他造當事人之人數附繕本）「切勿
逕送上級法院」。
                              書記官  楊家印
中    華    民    國   100    年    3     月    23    日
附錄論罪科刑法條
毒品危害防制條例第4條第2項：
製造、運輸、販賣第二級毒品者，處無期徒刑或7年以上有期徒
刑，得併科新臺幣1000萬元以下罰金。